【裁判字號】    97,訴,1865
【裁判日期】    980603
【裁判案由】    妨害公務
【裁判全文】
臺灣基隆地方法院刑事判決              97年度訴字第1865號
公  訴  人  臺灣基隆地方法院檢察署檢察官
被      告  乙○○
選任辯護人  陳增機律師
上列被告因妨害公務案件，經檢察官提起公訴（97年度偵字第
3849號），本院判決如下：
    主  文
乙○○無罪。
    理  由
一、公訴意旨略以：被告乙○○於民國97年8 月18日晚間8 時許
    ，在基隆市警察局刑警大隊，對陳貴賢及王婷提出妨害家庭
    之告訴（另案偵辦）後，向製作筆錄之基隆市警察局刑警大
    隊偵一隊巡官戊○○要求取走一份筆錄備用，經戊○○拒絕
    ，被告竟基於隱匿公務員職務上掌管文書之犯意，趁戊○○
    影印其所提出之相關資料而不注意之際，取走筆錄一份，而
    隱匿偵查員戊○○職務上掌管之文書，嗣被告於97年8 月29
    日，因對其所提出之告訴反悔，始透過王婷以電話向基隆市
    警察局督察室檢舉該筆錄內容記載不實，並表示持有該筆錄
    ，而為警查獲，因認被告涉犯刑法第138 條之隱匿公務員職
    務上掌管之文書罪等情。
二、按犯罪事實應依證據認定之，無證據不得認定犯罪事實；又
    不能證明被告犯罪者，應諭知無罪之判決，刑事訴訟法第
    154 條第2 項、第301 條第1 項分別定有明文。復按事實之
    認定，應憑證據，如未能發現相當證據，或證據不足以證明
    ，自不能以推測或擬制之方法，為裁判基礎；且認定不利於
    被告之事實須依積極證據，苟積極證據不足為不利於被告事
    實之認定時，即應為有利於被告之認定；另認定犯罪事實所
    憑之證據，雖不以直接證據為限，間接證據亦包括在內，然
    而無論直接證據或間接證據，其為訴訟上之證明，須於通常
    一般之人均不致有所懷疑，而得確信其為真實之程度者，始
    得據為有罪之認定，倘其證明尚未達到此一程度，而有合理
    之懷疑存在，無從使事實審法院得為有罪之確信時，即應由
    法院為諭知被告無罪之判決（最高法院40年台上字第86號、
    30年上字第816 號、76年台上字第4986號分別著有判例可資
    參照）。
三、檢察官起訴被告涉有上開罪嫌，係以被告之供述、證人戊○○之證述、97年8 月18日調查筆錄1 份、基隆市警察局督察
    室受理民眾檢舉處理登記簿、基隆市警察局刑事移送書等為
    其論據。
四、訊據被告固坦承其曾於97年8 月18日晚間前往基隆市警察局
    ，對陳貴賢及王婷提出妨害家庭告訴，並經警員戊○○製作
    警詢筆錄，復於97年8 月21、22日發現其於97年8 月18日製
    作之警詢筆錄在其住處，且其於97年8 月29日曾持該份警詢
    筆錄前往基隆市警察局，欲撤銷先前提出之刑事告訴等情，
    惟堅決否認有何隱匿公務員職務上掌管文書之犯行，辯稱其
    於97年8 月18日前往基隆市警察局時，曾以公文袋攜帶民事
    判決等文書到場，當日其離去警局時，戊○○返還其帶往警
    局之公文袋，其返回住處後，將該公文袋放入抽屜內，其於
    97年8 月21、22日始將該公文袋取出，發現該公文袋內除其
    攜往警局之文書外，尚盛裝一份警詢筆錄，嗣王婷要求其撤
    銷刑事告訴，其遂於97年8 月29日下午，攜帶該份警詢筆錄
    ，前往基隆市警察局欲撤銷告訴，其未竊取該份警詢筆錄等
    語，經查：
（一）被告於97年1 月16日向警報案其女失蹤，基隆市警察局警
      員於97年8 月18日尋獲其女，戊○○遂於同日通知被告前
      往基隆市警察局，因被告之女為警尋獲時，與被告之前妻
      王婷及陳貴賢同行，被告即對王婷及陳貴賢提出妨害家庭
      之告訴，戊○○遂於同日晚間8 時許，為被告製作警詢筆
      錄，製作警詢筆錄完畢後，被告攜帶一份警詢筆錄返回位
      於宜蘭縣蘇澳鎮○○路4 號住處，嗣王婷於97年8 月29日
      下午4 時30分許，撥打電話至基隆市警察局督察室，指稱
      戊○○製作不實警詢筆錄，被告將持警詢筆錄前往基隆市
      警察局投訴，而被告於97年8 月29日下午6 時許，持戊○○製作之前開警詢筆錄至基隆市警察局，表示欲撤銷其先
      前對王婷及陳貴賢提出之妨害家庭告訴，警方始悉被告持
      有前開警詢筆錄等情，業經被告坦認無誤（見臺灣基隆地
      方法院檢察署97年度偵字第3849號偵查卷第4 至5 、15頁
      ，本院98年1 月8 日準備程序筆錄第2 至3 頁、98年5 月
      20日審判筆錄第6 至7 頁），復經證人戊○○、基隆市警
      察局刑警大隊偵一隊偵查佐丁○○、基隆市警察局督察員
      張新民證述在卷（見前開偵查卷第14至15頁，本院98年5
      月13日審判筆錄第5 至6 、9 、10、14、20至23、26頁）
      ，並有97年8 月18日警詢筆錄及基隆市警察局督察室受理
      民眾檢舉（報案）處理登記簿影本附卷可稽（見前開偵查
      卷第7 至8 、19頁），上情應堪認定。
（二）按刑法第138 條所定毀棄、損壞或隱匿公務員職務上掌管
      或委託第三人掌管之文書、圖畫、物品或致令不堪用罪，
      係以行為人基於妨害公務之犯意，以毀棄、損壞、隱匿或
      其他方式，使公務員職務上掌管或委託第三人掌管之文書
      、圖畫或物品，遭破壞或隱藏為要件，換言之，行為人除
      須具有主觀犯意外，尚須有積極之破壞或藏匿行為，始足
      當之，經查：
    1.被告於97年8 月29日及同年11月4 日接受警詢及偵查時，
      均自陳其於97年8 月18日在警局製作筆錄時，曾提供文書
      資料供警影印，當日其自警局返回住處時，將警員返還之
      文書資料置放於住處內，嗣其於2 、3 日後，始在其攜至
      警局之文書資料中，看見該份警詢筆錄，其不知該份警詢
      筆錄之來源等情，業經本院勘驗屬實（見本院98年4 月29
      日準備程序筆錄第7 、8 、15至17頁），且被告於本院審
      理時亦陳稱其係於97年8 月21、22日，始發現其攜往警局
      之文書資料中，夾有前開警詢筆錄等情（見本院98年5 月
      20日審判筆錄第6 頁），又證人戊○○亦證稱被告於97年
      8 月18日經通知前往警局時，曾攜帶臺灣板橋地方法院民
      事判決等文書資料到場，其於當日為被告製作筆錄完畢後
      ，將該等文件持往影印，之後，其將影印之文件與筆錄放
      在一起，並將被告提出之文書資料原本返還被告，被告始
      離去警局等語（見本院98年5 月13日審判筆錄第5 、11頁
      ），堪見被告於97年8 月18日前往警局製作筆錄時，曾提
      出文書資料供戊○○影印，且因被告提出之資料與警詢筆
      錄均屬紙本文書，則戊○○或於將被告提出之資料原本返
      還被告時，誤將警詢筆錄夾在文書資料內，一併交由被告
      ，或被告於整理資料之際，誤將一同放置之筆錄，夾放於
      文書資料內攜離等情，均非違常情，是認被告辯稱其未刻
      意將警詢筆錄攜離警局，其將警員影印完畢後返還之文書
      資料攜回住處後，始發現文書資料內夾有警詢筆錄等情，
      尚非無據。
    2.戊○○書立之職務報告固記載被告於97年8 月18日製作警
      詢筆錄後，基於不法所有之意圖，趁戊○○影印文書之際
      ，將一份尚未經戊○○蓋用職名章之警詢筆錄對摺後，藏
      於褲袋內帶走等情，此有職務報告在卷供參（見前開偵查
      卷第6 頁），惟證人戊○○於本院審理時具結證稱其於97
      年8 月18日為被告製作警詢筆錄完畢，將電腦列印之筆錄
      供被告閱覽，並請被告於閱畢後，在警詢筆錄上簽名蓋章
      ，其即離開辦公室，列印被告攜至警局之文書資料，當其
      返回辦公室後，確認被告已於筆錄上簽名，即將被告提出
      之文書返還被告，被告隨即離去，其未見被告將警詢筆錄
      攜離等情（見本院98年5 月13日審判筆錄第11、13頁），
      足見戊○○未親見被告將警詢筆錄藏放於褲袋內，並攜離
      警局之過程，即難認戊○○前開職務報告之內容為有據。
    3.另證人戊○○固於偵查中證稱被告於97年8 月18日製作警
      詢筆錄完畢後，曾詢問得否攜離該份筆錄等情，復於本院
      審理時證述其提供警詢筆錄供被告閱覽時，被告曾詢問該
      份筆錄是否提供予被告，其答稱不是，由於被告確曾持有
      警詢筆錄，因此，其認為被告係故意將筆錄攜離警局等情
      （見本院98年4 月29日準備程序筆錄第11、12、16、17頁
      、98年5 月13日審判筆錄第13、14頁），且證人即基隆市
      警察局督察員甲○○、張新民均證稱警員為當事人製作警
      詢筆錄完畢後，不得提供筆錄之原本或影本予當事人等情
      （見本院98年5 月13日審判筆錄第19、23頁），惟證人戊○○證稱其擔任警員10餘年，確曾遇過當事人向其索取筆
      錄之情形等語（見本院98年5 月13日審判筆錄第15頁），
      且衡諸常情，一般人對於警員不得提供警詢筆錄予當事人
      一節，應無確切認知，是被告於戊○○提供警詢筆錄供其
      閱覽時，詢問該份筆錄是否交予其等情，即難認與常情相
      違，換言之，尚無從僅以被告曾以上詞詢問戊○○，遽行
      認定被告係故意將該份警詢筆錄攜離警局。
    4.被告雖於97年8 月29日接受警詢時，陳稱警員於97年8 月
      18日為其製作警詢筆錄後，其趁警員不注意，將筆錄對摺
      後，藏放於褲袋內等情（見前開偵查卷第4 頁），然依據
      本院勘驗警詢錄音之結果，警員於97年8 月29日詢問之初
      ，即向被告稱「你今天來辦公室把我們的筆錄偷走，因為
      你有問我們同事說筆錄可否帶走，我同事有說不可以，結
      果你把它帶走，這樣會涉嫌竊盜」等情，之後，警員詢問
      「你如何把筆錄帶走的？趁警察沒看到還是怎麼樣？」被
      告答稱「警察沒看到，和我法院的資料一起拿走的」警員
      復詢問「你摺一摺放在哪裡？」被告稱「褲袋裡」（見本
      院98年4 月29日審判筆錄第3 至5 頁），足見警員於詢問
      時，即已認定該份筆錄係被告竊取，且在被告未提及其係
      將該份警詢筆錄摺起帶走之情形下，警員即詢問被告將筆
      錄摺起後放於何處，則縱使被告答稱「褲袋裡」，仍無法
      排除被告係依循警員之提問順勢回答之可能，而被告亦未
      曾自行言明係其故意將該筆錄攜回住處，是難以此認定被
      告確有隱匿該份警詢筆錄之犯意；又被告於97年8 月29日
      接受警詢時，復稱其係將提出之民事判決等資料帶回家時
      ，不小心將警詢筆錄一併帶走等情（見前開偵查卷第4 至
      5 頁，本院98年4 月29日審判筆錄第7 至8 頁），且證人
      即基隆市警察局刑警大隊偵一隊偵查佐己○○證稱被告於
      97年8 月29日前往警局，在製作警詢筆錄前，表示其持有
      之警詢筆錄係戊○○交付，但其他警員表示警員不可能將
      警詢筆錄交付當事人，因此，被告於當日製作警詢筆錄時
      ，始稱係不小心將筆錄攜離警局等語（見本院98年5 月13
      日審判筆錄第31頁），堪見被告無法確認其持有警詢筆錄
      之原因。又依當時情形，確實可能發生戊○○或被告誤將
      筆錄夾放於被告提供之文書資料內，由被告一併攜離警局
      之情形，已如前述，且戊○○亦未親見被告單獨將警詢筆
      錄藏放於褲袋內之行為，是無從逕認被告確係基於隱匿公
      務員職務上掌管文書之犯意，趁戊○○離開辦公室之際，
      將警詢筆錄單獨藏放於褲袋內攜離警局，而有妨害公務之
      犯行。
（三）被告於偵查及本院審理時均陳稱其於97年8 月18日自警局
      返回住處後，將其攜往警局之文書資料一併放入住處抽屜
      內，其於97年8 月21、22日將該等文書資料取出時，始發
      現該等文書資料中，夾有前開警詢筆錄，其不知應將該份
      警詢筆錄交還警員，因王婷欲閱覽民事判決，其即與王婷
      相約於97年8 月27、28日見面，其將民事判決交予王婷時
      ，王婷發現該份警詢筆錄，並表示因其與王婷已離婚，無
      妨害家庭之問題，該份警詢筆錄記載不實，要求其撤銷告
      訴，其即於97年8 月29日下午，撥打電話至基隆市警察局
      督察室，表示欲撤銷對王婷及陳貴賢之告訴，並持該份警
      詢筆錄至基隆市警察局等情（見本院98年1 月8 日準備程
      序筆錄第2 至3 頁、98年4 月29日審判筆錄第15至16頁、
      98年5 月20日審判筆錄第6 至7 頁），因依據前述被告於
      97年8 月18日製作警詢筆錄之情形觀之，被告或戊○○誤
      將警詢筆錄夾放於被告攜往警局之文書資料中，由被告一
      併帶回住處之情節，非無可能，而依被告前開所述，被告
      在住處發現該份警詢筆錄後，並未毀損該筆錄或將該筆錄
      藏放於其他隱密處所，尚難認被告有何毀損、隱匿或以其
      他方式，使該筆錄不堪用之妨害公務犯行。又被告陳稱其
      於97年8 月29日前往基隆市警察局時，督察員未通知其攜
      帶警詢筆錄到場，係其自行攜帶該份警詢筆錄前往警局等
      情（見本院98年4 月29日準備程序筆錄第19頁），且證人
      張新民亦證稱王婷於97年8 月29日下午撥打電話至基隆市
      警察局督察室投訴，由其接聽電話，王婷表示警員製作不
      實筆錄，且被告持有一份警詢筆錄，其繕打檢舉內容後，
      交予駐區督察員甲○○處理，之後，被告亦撥打電話至督
      察室，由其接聽電話，被告向其詢問基隆市警察局之地址
      ，並表示即將抵達，嗣其再度接獲被告撥打之電話時，被
      告自稱已抵達警局等情（見本院98年5 月13日審判筆錄第
      20、21頁），證人甲○○證述張新民接獲王婷之檢舉電話
      後，將案件登記簿之影本放在其桌上，其即詢問戊○○有
      無王婷檢舉之事實，並要求戊○○提供該案件之相關資料
      ，其從未與被告聯絡或接觸等語（見本院98年5 月13日審
      判筆錄第16、18頁），證人張新民及甲○○證述之情節，
      復與本院卷附基隆市警察局98年1 月19日基警刑大二字第
      0980001315號函檢附基隆市警察局督察室受理民眾檢舉（
      報案）處理登記簿影本相符，應堪採信，足見王婷於97年
      8 月29日下午，撥打電話至基隆市警察局督察室檢舉時，
      雖提及被告持有戊○○製作之警詢筆錄，然受理檢舉之督
      察員張新民及駐區督察員甲○○均未要求被告攜帶王婷提
      及之警詢筆錄到場，而被告前往警局之目的，係撤銷對王
      婷及陳貴賢之妨害家庭告訴，且撤銷告訴無須攜帶警詢筆
      錄，被告竟仍主動攜帶上開警詢筆錄前往警局，亦足認被
      告應無隱匿該警詢筆錄之犯意。至於被告在住處發現上開
      警詢筆錄時，固未主動歸還筆錄，亦未詢問警員應如何處
      理，惟被告僅有國中畢業之學歷（見本院98年4 月29日準
      備程序筆錄第3 頁），則其不知未將警詢筆錄歸還警員，
      可能涉及刑責而未主動歸還一節，尚非違常情，且自被告
      主動將該警詢筆錄攜往警局之行為觀之，亦難認被告未主
      動歸還該筆錄，即有妨害公務之犯意。
（四）綜上，被告於97年8 月18日在基隆市警察局製作警詢筆錄
      後，固將警詢筆錄攜回住處，惟無證據足以證明被告係基
      於妨害公務之犯意，故意該筆錄攜回，自難認檢察官指被
      告趁戊○○不注意之際，取走筆錄而隱匿公務員職務上掌
      管之文書等情為有據；又被告發現持有警詢筆錄後，雖未
      主動歸還該份筆錄，然被告於97年8 月29日前往警局，欲
      撤銷對於王婷及陳貴賢之告訴時，主動攜帶該份警詢筆錄
      到場，足認被告應無隱匿該份筆錄之犯意，此外，復無其
      他積極證據足以證明被告有何隱匿公務員職務上掌管文書
      之犯行，應認其犯罪不能證明，即應諭知無罪之判決。
據上論斷，應依刑事訴訟法第301 條第1 項，判決如主文。
本案經檢察官丙○○到庭執行職務。
中    華    民    國    98    年    6     月    3     日
                  刑事第二庭審判長法    官  陳志祥
                                  法    官  黃梅淑
                                  法    官  邰婉玲
以上正本證明與原本無異。
如不服本判決應於收受送達後10日內向本院提出上訴書狀，並應
敘述具體理由；其未敘述上訴理由者，應於上訴期間屆滿後20日
內向本院補提理由書（均須按他造當事人之人數附繕本）「切勿
逕送上級法院」。
中    華    民    國    98    年    6     月    3     日
                                  書 記 官  彭筠凱


司法院資訊處製作；財團法人民間司法改革基金會備份。
